【裁判字號】    92,上訴,939
【裁判日期】    920903
【裁判案由】    偽造文書等
【裁判全文】
臺灣高等法院臺中分院刑事判決                    九十二年度上訴字第九三九號
    上  訴  人
    即  被  告  丙○○
右上訴人因偽造文書等案件，不服臺灣彰化地方法院九十年度訴字第一四一九號中華
民國九十二年三月二十日第一審判決（起訴案號：臺灣彰化地方法院檢察署八十九年
度偵字第九一五一號），提起上訴，本院判決如左：
    主      文
原判決撤銷。
丙○○行使偽造私文書，足以生損害於他人，處有期徒刑陸月，如易科罰金，以佰
元折算壹日。
附件所示借據上偽造之「甲○○」、「丁○○」、「黃秀緞」、「陳恒祺」署押均沒
收。
    事      實
一、丙○○與甲○○有姻親關係（甲○○為丙○○之嫂嫂的兄長），丙○○於民國八
    十一年間擔任彰化縣員林鎮農會之信用部主任。甲○○因至大陸投資之緣故，所
    需資金以其土地設定抵押向農會貸款取得，借款人及連帶保證人或為甲○○之妻
    「丁○○」，或為丁○○之妹「黃秀緞」，或為甲○○之子「陳恒祺」。且為求
    貸款、存取款項之方便，甲○○將其與丁○○、黃秀緞、陳恒祺之印章及丁○○
    、黃秀緞之存摺均交予丙○○保管使用，而委託丙○○代為辦理相關貸款、領款
    事宜，通常有存取款項之需要時，丁○○會聯絡丙○○代為蓋印及使用存摺，甲○○於民國八十一年一月六日曾以「黃秀緞」名義向農會借款新臺幣（下同）三
    百六十萬元，丙○○於同年間因有資金需求，竟意圖為自已不法之所有，未經甲○○、丁○○、黃秀緞及陳恒祺之同意，利用甲○○原提供設定之最高限額抵押
    權額度範圍，以黃秀緞為借款名義人，以甲○○、丁○○、陳恒祺為連帶保證名
    義人，填寫「八十一年六月一日借款三百六十萬元」之借款申請書、借據，偽造
    「甲○○」、「丁○○」、「黃秀緞」、「陳恒祺」署押，並盜用「甲○○」、
    「丁○○」、「黃秀緞」、「陳恒祺」之印章蓋於前揭借款申請書、借據上，持
    向農會申請核貸，經農會審核後誤認係黃秀緞所申請而同意放款，並依規定將款
    項核撥至借款名義人「黃秀緞」之帳戶。丙○○隨即於同日（即八十一年六月一
    日），未經黃秀緞同意，盜用黃秀緞之印章而偽造黃秀緞名義之不實取款憑條，
    持向農會行使而將該筆借款全數提領完畢，足以生損害於黃秀緞、甲○○、丁○○、陳恒祺及員林鎮農會。該筆貸款每月應納之利息均由丙○○以其叔父蕭燕樟
    之戶頭扣款繳付。嗣該筆借款先後於八十三年二月七日、八十四年九月八日、八
    十六年四月十七日、八十八年二月一日到期而需延展換單，丙○○乃利用甲○○
    本身向農會借款筆數眾多（甲○○委託丙○○代為借款多筆，總金額高達數千萬
    元以上），且其中確含有一筆申辦年份及金額均相同之貸款紀錄，而渠等對於貸
    款程序亦不熟悉等機會，基於概括犯意，先後於八十三年二月七日、八十四年九
    月八日、八十六年四月十七日、八十八年二月一日，由丙○○以換單名義將相關
    申請文件交付甲○○、丁○○、黃秀緞、陳恒祺，使其等誤信為甲○○本人之借
    款，而在展期申請書、借據等資料上簽名，以延展該筆貸款之清償期限，丙○○
    因此得繼續隱瞞上述冒貸事實，並獲有延緩受追償之利益。迄八十八年底，丙○○因資力不足，無法再繳付該筆貸款之利息，經農會人員向甲○○等人催收帳款
    時，甲○○、丁○○等人始查知上情。
二、案經甲○○訴由臺灣彰化地方法院檢察署檢察官偵查起訴。
    理      由
一、訊據上訴人即被告丙○○固坦承於八十一年六月一日以黃秀緞為借款名義人，以
    甲○○、丁○○、陳恒祺為連帶保證名義人，向農會借得之款項三百六十萬元係
    伊使用情事，惟矢口否認有何不法犯行，辯稱伊事先已徵得告訴人甲○○之妻丁○○本人同意借用之，且否認告訴人甲○○、丁○○夫婦有將印章、存摺交伊保
    管，辯稱依農會規定不能保管客戶之存摺及印鑑，該筆借款歷經過四次換單（展
    期）手續，農會人員都有寄發通知，告訴人不可能不知情，請求從輕量刑，宣告
    緩刑云云。經查：
（一）八十一年一月六日及同年六月一日各有一筆以「黃秀緞」名義所為之借款，金
      額均為三百六十萬元，此有黃秀緞之二筆帳卡（各附於八十九年度偵字第九一
      五一號偵查卷宗第十二頁以下，及八十九年度偵字第九一五一號卷宗第一○五
      頁以下）、活期存款明細（附於八十九年度偵字第九一五一號偵查卷宗第四十
      頁）及相關借款申請書（附於八十九年度偵字第九一五一號卷第五十六頁、本
      院卷第一一九頁以下）、存摺明細（附於八十九年度偵字第九一五一號卷宗第
      二十八頁）、取款憑條（附於八十九年度偵字第九一五一號卷宗一第一七七頁
      ）在卷可稽。又上述借款均係以告訴人甲○○所有之土地提供抵押設定，亦有
      彰化員林地政事務所八十九年十二月二十七日發函檢附之相關資料在卷可稽（
      見八十九年度偵字第九一五一號卷宗第五十八頁以下）。對照上述帳卡資料，
      可知「八十一年六月一日」之貸款均係由被告之叔父蕭燕樟帳戶按月扣繳利息
      （參見八十九年度偵字第九一五一號卷第一○五頁，帳卡備註欄記載「000
      000000」為蕭燕樟之帳戶號碼），而「八十一年一月六日」之貸款係由
      黃秀緞之帳戶按月扣繳利息（見八十九年度偵字第九一五一號卷宗第十二頁，
      帳卡備註欄記載「000000000」為黃秀緞之帳戶號碼），觀諸二筆三
      百六十萬元借款之利息繳納人不相同，可知二筆同額貸款非均為告訴人之需求
      而申辦，被告亦坦承「八十一年六月一日」所貸得之款項係其個人使用，因被
      告叔父蕭燕樟之帳戶平時亦係供其個人使用，故由該帳戶繳扣利息，此部分核
      與告訴人之指述相符。
（二）被告辯稱前述「八十一年六月一日」之借款，已徵得告訴人之妻丁○○的同意
      借用，然此為丁○○於歷次訊問所堅決否認之，且提供錄音帶一捲，以證明被
告事後有心虛之表現。經原審法院勘驗錄音帶，告訴人之妻丁○○確認錄音內
      容係告訴人甲○○、丁○○與被告之對話無誤，而被告於偵訊就錄音內容原稱
      「不記得了」（偵字第九一五一號卷二第三十頁反面），於原審則或稱有與告
      訴人談好幾次，但不知該次談什麼，對話應不是這樣云云，或稱沒有意見云云
      （原審審判筆錄），在本審則稱伊有向告訴人表示有借錢云云，然被告與告訴
      人屬姻親，除此筆金錢外，並無何冤仇，告訴人實斷無竟為本案偽造錄音之可
      能性，而該談話過程前半段顯示告訴人甲○○提出帳本請被告說明，重點在確
      認八十一年一月六日及同年六月一日兩筆三百六十萬元之放款，是否為同一筆
      貸款之展期換單，或屬不同之貸款。嗣雙方確定二者應係各別獨立之貸款，而
      八十一年六月一日之貸款利息均由被告在繳納。告訴人甲○○反問為何四、五
      年來他對於該筆貸款一點也不知情。被告回答：「我知道已經很久了，我自已
      也很難過」，告訴人甲○○反問：「你很難過的話…可是你應該要讓我知道」
      ，被告回答：「我很對不起，我一言難盡」，告訴人之妻丁○○稱都是因為此
      事被告訴人甲○○所怪罪，被告即回答：「我知道啦，很對不起，都是我的錯
      」。接著三方談論到不動產被拍賣的事情，然後告訴人甲○○又反問被告：「
      你到底是用何種方式讓我簽？是不是把我的十幾張借款混在一起拿來給我」，
      被告回答：「我也忘了，當時農會辦理的人都會核對印鑑，如果印鑑不符也不
      行」，告訴人甲○○又問：「是不是我拿印章給你，被你拿去蓋？」，被告回
      答：「那麼久了，我也忘了」（此段對話為告訴人譯文所未載及，收錄於該錄
      音帶Ｂ面前段，惟已經原審勘驗載明），被告復表示當時十分困難才走上險路
      ，並一再強調多年來都有繳息，即有還錢的誠意等情，有原審法院勘驗筆錄可
      稽（見原審卷第九六頁）。告訴人甲○○質問被告：「是不是我拿印章給你，
      被你拿去蓋？」被告僅回答：「那麼久了，我也忘了」，是被告並不否認確係
      擅自使用告訴人印章，況如僅係向陳秀琴借款，未涉不法，又何須自承係走上
      險路等語，可知被告與告訴人對帳時，就該筆「八十一年六月一日」之借款，
      確實表現出未事先徵得告訴人同意冒貸之歉意，而告訴人就二次三百六十萬元
      放款紀錄是否屬於同一筆，在與被告討論之前，確因不熟悉貸款程序而無法確
    定。告訴人指述被告利用其不諳貸款程序而使用告訴人等印章私自向農會借款
      等情，自屬有據。
（三）被告雖辯稱農會依規定不能保管客戶存摺、印章，是伊未保管告訴人等人之印
      章、存摺，借款須對保，農會信用部主任上仍有理事等長官，無法輕易冒貸云
      云，然縱員林鎮農會規定員工不得保管客戶存摺、印章，亦不能謂被告即必遵
      守之，被告於本審原稱本案借據係告訴人等親簽，然經本院調得該八十一年六
      月一日之借據影本（如附件），經提示後被告始坦認該借據係伊簽寫，並亦坦
      承在農會借款尚須提出借款申請書，八十一年六月一日之借款申請書亦係伊所
      書寫，有本院調查筆錄可參（本院卷第三十七、三十九頁，而經本院函員林鎮
      農會，固因時日久遠，是已查無該借款申請書，僅保留借據，然被告係員林鎮
      農會信用部主任，自熟稔貸款業務，況由偵查卷內之其餘借款申請單影本亦可
      確認本案借款時被告確尚有偽造一紙借款申請書），而借據上借款人（或連帶
      保證人）簽名係借款人等確認其責任之依據，簽名之重要性絕不亞於印章，在
      無使用印章習慣之國家，簽名更係確認身分之唯一依據，而金融機構貸款均須
      踐行「對保」程序，即由承辦行員核對借款人、保證人身分資料，並親見借款
      人、保證人在相關文件上簽名，始得撥貸之，員林鎮農會規定又豈可能容許員
      工代借款人簽名，然本案借據卻竟係被告簽寫之，況由借據筆跡觀之，不論字
      體大小，相同字如「黃」、「秀」、「陳」之字型均極相近，由型式觀之即可
      明顯發現借據上之簽名字體係同一人書寫，然該筆借款竟仍得獲核撥，可見是
      時該農會信用部管理確屬輕忽鬆散，並未確實踐行對保程序，不能謂農會形式
      規定員工不得代保管客戶存摺、印章，或被告之上尚有理事等人，或農會規定
      袋款須對保，即謂被告無本案犯行，又告訴人之會計小姐黃瑛茹（目前已經離
      職）亦於偵訊及原審法院到庭結證告訴人等之印章、存摺一向放在被告那邊，
      係因被告冒名借款之事被告訴人發現，才叫證人去向被告取回所有印鑑及存摺
      等語。且告訴人之妻丁○○指述：數年來其帳戶內的存款、取款次數已經數不
      清了，惟每一張存款、取款條上的字跡全部都是被告所為，沒有一張是告訴人
      甲○○或丁○○或黃秀緞的字跡，被告於原審亦供述取款條均係伊書寫（原審
      卷第一０八頁），告訴人如自行保管存摺、印章，領款時自須自行辦理之，豈
      會均係由被告代寫取款條，由此可以證明告訴人確實因為帳戶存摺及印鑑都已
      經交付被告，所以才會委託被告全權處理，亦可知被告辯稱「沒有保管存摺及
      印鑑」不可採信。而被告於原審雖又辯稱每一張取款條都是被告本人簽寫，然
      事後均有拿給告訴人蓋章云云。惟告訴人並非文盲，倘如印鑑確實由告訴人等
      本人保管，何以借據、取款條不由告訴人自行簽名，而須委託被告寫好後才拿
      去給告訴人蓋章，被告此番辯解顯有違常情，其辯稱未保管印鑑、存摺等情，
      實無足憑採。又被告以偽造之借據及借款申請書申請借款後，農會於八十一年
      六月一日將三百六十萬元撥入「黃秀緞」之帳戶後，隨即於同日由被告製作取
      款條全數提領，有取款憑條一紙在卷可稽（見原審卷第一二四頁），應認該取
      款條上「存戶簽章」處之印章係黃秀緞在不知情之情形下為被告所盜蓋。
（四）被告辯稱：每次換單時，農會都會寄發通知單，故告訴人不可能不知道有該筆
      借款云云。惟告訴人丁○○否認曾收受任何換單之通知，並證述每一次換單都
      是被告自己拿來讓伊簽名的，不曾另外收受農會之通知等語。經查：「八十一
      年六月一日」之借款，分別於八十三年二月七日、八十四年九月八日、八十六
      年四月十七日、八十八年二月一日歷經四次換單，此有前述相關帳卡及展期申
      請書等資料附於偵查及原審卷宗可資參照。農會人員即證人江麗如固在原審法
      院到庭證稱換單時每次都會寄發通知書給客戶，而寄發換單通知書之地址係依
      申請書上所記載等語，惟證人江麗如亦證述「被告那一筆（利息）如果逾期的
      話，我會通知被告」（原審卷第六十五頁），江麗如既明知本案三百六十萬元
      借款係其主管即被告使用，並會逕自通知被告繳納利息，衡情換單亦應係通知
      被告辦理即可，其所述有通知告訴人云云並非無可存疑，況八十一年一月六日
      及六月一日分別有二筆借款已如前述，告訴人亦證述其向農會借款之筆數甚多
      ，金額高達五千多萬元，被告與告訴人又有姻親關係，而換單又僅係舊債務之
      延續，並非新借（僅形式上多依以借新債還舊債方式為之），縱告訴人收到換
      單通知，亦難免認僅係前債，本未必會詳予查核，是縱農會確有寄發換單通知
      ，亦不能認告訴人明知有該筆八十一年六月一日之借款。
（五）本案借款嗣後換單固係由告訴人等親自簽名，然原不能以換單經告訴人等親簽
      即逕斷定其等原同意本案貸款，被告於本院供承「（為何借據你可以自己寫﹖
      ）以前早期較不嚴格」，農會貸款審核既於被告借得本案借款後轉趨嚴格，被
      告自不得不於換單時交由告訴人等親自簽名，況換單僅係延續舊債，並非新借
      ，告訴人等本較不致懷疑查核之，被告於換單時將借據等交由告訴人等親簽，
      更恰可掩飾其前冒貸犯行，是不能以換單曾經告訴人等親簽即為有利被告認定
      。
（六）告訴人證述其向農會借款之筆數甚多，金額高達五千多萬元，故其對於每次被
      告拿申請書來要其簽名時，均不疑有他，而使被告有可乘之機等情，經查被告
      對告訴人所述借款金額並未曾異議，且告訴人甲○○以丁○○、黃秀緞名義所
      為之借款，目前仍有九筆尚未清償，每筆均在上百萬元之譜，此有員林鎮農會
      九十一年十二月二日之函文（發文字號：九一員鎮農信字第八○三號，附於原
      審卷第一四六頁）可資參佐，參照前述告訴人於錄音帶中與被告之對話內容，
      足認告訴人對於農會貸款程序確不熟悉，且對於被告拿申請書予其簽名均表現
      充分信任，再佐以證人黃瑛茹於偵訊證述「他（指證人鐘政男）來我們公司，
      提及有一筆三百六十萬元之利息並不是我們在繳納那一筆三百六十萬元之利息
      ，因為我們有好幾筆要繳，每筆繳之日期並不相同，其實在那之前就曾由我接
      獲該會一行員來電告知，說我們有一筆三百六十萬元利息逾未繳，當時我就覺
      得奇怪」（偵九一五一卷二第二十九頁），足認告訴人之指述堪以採信。
（七）綜上，可知被告於八十一年六月一日曾以「黃秀緞」名義為借款人，並以「甲○○、丁○○、陳恒祺」名義為連帶保證人，而向農會貸款供己使用，嗣告訴
      人查覺後，被告曾對告訴人甲○○等人表達歉意，且上述證據顯示告訴人曾將
      印鑑、存摺交予被告，基於充分信任而授權被告用以存、取款項，而告訴人既
      有多筆向農會借款之紀錄，本身對於貸款程序又不熟悉，確實可能使被告有可
      乘之機，而被告本身辯解避重就輕，且有違常情，不足採信，又證人即員林鎮
      農會人員蕭志雄固於偵訊證稱「她（指丁○○）告訴我有一筆貸款是丙○○借
      去用的」，然於同日偵訊亦證述「她（指丁○○）說那筆錢不是她拿去用的」
      、「（『錢是珠拿去用的』她是你對她說時她就知道，還是這是她事後去查的
      ？）記不清楚」，惟丁○○事後查證始知被告冒名借貸，是向催收行員表示該
      三百六十萬係被告向農會借款使用，此並不違情理，是尚無從以蕭志雄證述作
      為有利被告之認定，本案事證明確，被告犯行至堪認定。
二、被告利用告訴人等對於貸款程序不熟悉，及其身為農會信用部主任職務而獲告訴
    人充分信任交予保管印章之機會，擅在借款申請書、借據上冒簽告訴人等姓名並
    盜蓋印章而偽造該等文書並行使之，致使農會誤認係黃秀緞之借款而核撥款項，
    嗣被告再盜蓋「黃秀緞」之印章製作取款憑條將款項領出供己使用，足以生損害
    於黃秀緞、丁○○、甲○○、陳恒祺及員林鎮農會，又利用告訴人確有另筆三百
    六十萬元借款機會，並利用告訴人對伊之信用關係，使告訴人等陷於錯誤而多次
    在展期換單申請書、借據等相關資料上簽名，使該筆借款之清償期限獲得延展，
    被告因此得以繼續隱瞞上述冒貸事實，致其本人獲有延緩受追償之利益。核被告
    前述行為，係犯刑法第三百三十九條第一項之詐欺取財罪、同條第二項之詐欺得
    利罪與同法第二百十六條、第二百十條之行使偽造私文書罪，其中偽造署押及盜
    用印章之行為係「偽造私文書」之階段行為，而「偽造私文書」之低度行為為「
    行使偽造私文書」之高度行為所吸收，均不另成罪，又被告本一接續行為在借款
    申請書、借據上偽造數人私文書，係一行為觸犯數罪名，屬同種想像競合犯，從
    一重處斷（參考最高法院八十九年度台上字第六六三四號判決意旨），被告於八
    十一年六月一日，固有行使偽造之借款申款書、借據，獲核貸後，又行使偽造之
    取款憑條領取款項，然其前後所實施之二次行使行為，乃組成詐得該三百六十萬
    元犯罪行為之一部，行使偽造之取款憑條，在其主觀而言，不過完成其犯罪而繼
    續動作，以促成其結果而已，仍屬單一之犯罪，與連續犯有別（參考最高法院七
    十四年台上字第六九六二號判決意旨），被告藉四次展期換單之機會詐欺得利，
    其手段相同，目的同一，且係觸犯構成要件相同之罪名，顯係基於概括犯意反覆
    為之，為連續犯，應以一罪論。此部分事實業據起訴書記載明確，惟漏未引用前
    述「詐欺得利」罪名，本院應逕予審究，又被告偽造告訴人等署押行為為偽造私
    文書行為之階段行為，雖未經檢察官於起訴書載明，然本於審判不可分原則，本
    院應併予審判，而被告所犯行使偽造私文書罪與詐欺取財罪之間，有方法、結果
    之牽連犯關係，應依刑法第五十五條之規定，從一重以行使偽造私文書罪處斷，
    被告嗣又施展詐術使告訴人等在展期換單申請書、借據簽名而獲得繼續使用原詐
    得金錢，而免受追索之利益，並避免其前行使偽造私文書犯行遭發現，是所犯行
    使偽造私文書罪又與連續詐欺得利罪具有方法、結果之牽連犯關係，爰從一重以
    行使偽造私文書罪處斷，原審以本案事證明確，依據前揭規定對被告依法論罪科
    刑固非無見，然查原審漏未就附件所示八十一年六月一日借據上偽造之「甲○○
    」、「丁○○」、「黃秀緞」及「陳恒祺」署押宣告沒收，於法尚有未合，被告
    上訴意旨否認犯罪雖無可採，但原審判決既有如上瑕疵，即屬無可維持，應由本
    院予以撤銷改判，審酌被告取得三百六十萬元款項，金額非低，且僅繳納利息數
    年，餘迄今未償還，並參酌被告未曾有其他犯罪紀錄（見本院被告全國前案紀錄
    表），尚屬初犯等一切情狀，判處被告有期徒刑六月示懲，並依修正後刑法第四
    十一條第一項前段規定諭知易科罰金之折算標準，附件所示借據上偽造之「甲○○」、「丁○○」、「黃秀緞」、「陳恒祺」署押應依刑法第二百十九條規定宣
    告沒收，又被告為借得本案款項，併有偽造一紙借款申請書，然經本院函員林鎮
    農會，經農會函復已無該紙借款申請書，僅保留收據，有員林鎮農會函在卷可參
    ，是該紙借款申請書自已不存在，是毋庸再就其上偽造之署押宣告沒收，另本案
    被告請求宣告緩刑，然被告尚未清償詐得款項，對被害人所致損害迄未賠償，本
    社會公平原則，本院認不宜宣告緩刑。
據上論結，應依刑事訴訟法第三百六十九條第一項前段、第三百六十四條、第二百九
十九條第一項前段，刑法第二條第一項前段、第二百十六條、第二百十條、第三百三
十九條第一項、第二項、第五十五條、第二百十九條，修正後刑法第四十一條第一項
前段，罰金罰鍰提高標準條例第一條前段、第二條，判決如主文。
本案經檢察官乙○○到庭執行職務。
中      華      民      國      九十二   年       九      月    三      日
                                    臺灣高等法院臺中分院刑事第五庭
                                          審判長法  官  袁  從  楨
                                                法  官  胡  森  田
                                                法  官  姚  勳  昌
右正本證明與原本無異。
如不服本判決應於收受送達後十日內向本院提出上訴書狀，其未敘述上訴之理由者並
得於提起上訴後十日內向本院補提理由書（均須按他造當事人之人數附繕本）。
                                                書記官  洪  麗  華
中      華      民      國      九十二   年       九      月     四     日
刑法第二百一十條
偽造、變造私文書，足以生損害於公眾或他人者，處五年以下有期徒刑。
                                                                        Ｉ


司法院資訊處製作；財團法人民間司法改革基金會備份。
